【裁判字號】    98,上易,146
【裁判日期】    980331
【裁判案由】    違反水污染防治法
【裁判全文】
臺灣高等法院臺中分院刑事判決         98年度上易字第146號
上  訴  人  臺灣彰化地方法院檢察署檢察官
被      告  乙○○
被      告  甲○○
上列上訴人因被告等違反水污染防治法案件，不服臺灣彰化地方
法院97年度易字第1731號中華民國97年11月25日第一審判決（聲
請以簡易判決處刑案號：臺灣彰化地方法院檢察署96年度偵字第
11042號），提起上訴，本院判決如下：
    主  文
原判決撤銷。
乙○○共同事業負責人，其事業無排放許可證或簡易排放許可文
件，且其排放廢水所含之有害健康物質超過放流水標準，處有期
徒刑肆月，如易科罰金，以新臺幣壹仟元折算壹日。
甲○○共同事業負責人，其事業無排放許可證或簡易排放許可文
件，且其排放廢水所含之有害健康物質超過放流水標準，處有期
徒刑貳月，如易科罰金，以新臺幣壹仟元折算壹日。緩刑參年。
    事  實
一、乙○○原在彰化縣彰化市○○路○段185巷21號經營啟隆股
    份有限公司（登記之名義負責人為乙○○之妻宋瑞霞），從
    事電鍍事業，該公司因廢水排放違反規定，經彰化縣政府於
    民國96年間撤銷其廢水排放許可證。詎乙○○於彰化縣彰化
    市○○路○段185巷21號同址，另設立丞益成有限公司（下
    稱丞益成公司），仍從事電鍍事業，因乙○○跳票、信用欠
    佳，而無法登記為負責人，乃以其女唐鈺琪登記為該公司之
    名義負責人，乙○○則擔任實際負責人，並實際經營處理丞
    益成公司所有之業務，甲○○係該公司之員工，從事丞益成
    公司之廢水操作。乙○○、甲○○均明知該公司並無排放廢
    水許可證或簡易排放許可文件，且所排放之廢水所含之有害
    健康物質，不得超過放流水標準，竟基於共同之犯意聯絡，
    將丞益成公司從事電鍍事業所產生含有經行政院環境保護署
    公告為有害健康物質「銅」之超過放流標準之廢水，排放至
    該公司外之地面水體。嗣於民國96年11月22日、96年11月27
    日，經彰化縣環保局、行政院環境保護署督察總隊中區環境
    督察大隊分別派員前往丞益成公司廢水排放口採水檢驗，發
    現丞益成公司所排放之廢水含有有害健康物質重金屬「銅」
    之成分，分別達3.02mg/L、3.76mg/L（標準值為3mg/L），
    始查悉上情。
二、案經彰化縣警察局彰化分局報請臺灣彰化地方法院檢察署檢
    察官偵查聲請簡易判決處刑，經臺灣彰化地方法院改依通常
    程序審理。
    理  由
一、訊據被告乙○○供承其為丞益成公司之實際負責人，被告甲
    ○○供承其在該公司從事廢水排放工作，惟均矢口否認有違
    反水污染防治法之犯行，被告乙○○辯稱：我們也不知道環
    保局所採驗的的水是不是我工廠排放的，也不知道他們從哪
    裡採來的水，我懷疑他們水的來源。本案我有先作環保防污
    染的設施，廢水處理設備總共花了二百多萬元云云。被告甲
    ○○辯稱：我根本不知道公司沒有排放許可證，前一年我在
    那裡工作的時候有排放許可證，後來我離職一段時間，96年
    10月5日我才又回去工作，這個時候我不知道沒有排放許可
    證云云。惟查：
  (一)本件丞益成公司所排放之廢水確有超過法定標準之事實，有
    96年11月22日彰化縣環境保護局稽查隊環境稽查工作紀錄及
    檢驗報告、96年11月27日行政院環保署環境督察總隊中區環
    境督察大隊稽查督察紀錄及現場拍攝照片、琨鼎環境科技股
    份有限公司水質樣品檢驗報告及行政院環境保護署91年8月
    30日環署水字第0910059901號、96年9月3日環署水字第0960
    065740號函附卷可稽。
  (二)被告乙○○原經營啟隆有限公司，以其妻宋瑞霞為登記名義
    負責人，因該公司違反水污染防治法規定，經彰化縣環境保
    護局勒令停工，被告乙○○乃在原址另成立丞益成公司，以
    其女唐鈺琪為登記名義負責人，公司業務均由被告乙○○負
    責經營處理，而被告甲○○在該公司擔任廢水排放工作等情
    ，分據被告乙○○、甲○○供承在卷，與證人宋瑞霞、唐鈺
    琪於偵查中證述之情節相符，並有丞益成公司設立登記表附
    卷足憑。而丞益成公司無排放廢水許可證或簡易排放許可文
    件，此為被告等所知悉之事實，竟仍排放電鍍廢水，且所排
    放之廢水所含之有害之物質「銅」，已超過放流水排放標準
    。依水污染防治法第36條規定，即應處罰其負責人，而此所
    謂之負責人，應不以登記之名義負責人為限，否則對於意圖
    規避該條處罰者，利用他人作為公司人頭，將無以達到遏止
    之作用。此觀該條規定，及同條例第39條規定：「法人之負
    責人、法人或自然人之代理人、受雇人或其他從業人員，因
    執行業務犯第34條、第35條、第36條第1項、第37條或第38
    條第2項之罪者，除依各該條規定處罰其行為人外，對該法
    人或自然人亦科以各該條之罰金。」尚有處罰行為人，並對
    法人科以各該條之罰金，可知水污染防治法第36條規定，並
    非單純轉嫁罰之性質，而係直接處罰其負責人。而被告甲○
    ○雖非該公司之負責人，其無特別身分關係，然與實際負責
    人之被告乙○○具有犯意聯絡及行為分擔之情形，仍應論以
    共同正犯。
   (三)綜上所述，被告等所辯，均係事後卸責之詞，不足採信。
     本件事證明確，被告等犯行，均堪認定。
二、經查被告乙○○係事業之實際負責人，其事業無排放許可證
    或簡易排放許可文件，且其排放廢水所含之有害健康物質超
    過放流水標準，係犯水污染防治法第36條第1項之罪。按水
    污染防治法第36條第1項之罪，係屬特定身分關係成立之犯
    罪，而被告甲○○雖非事業之負責人，不具有特定之身分關
    係，然其與具有特定身分關係之乙○○間有犯意聯絡及行為
    分擔，而共同實行犯罪，依刑法第31條第1項規定，因身分
    或其他特定關係成立之罪，其共同實行、教唆或幫助者，雖
    無特定關係，仍以共犯或正犯論。但得減輕其刑。核被告甲
    ○○所為，係犯水污染防治法第36條第1項之罪，被告二人
    間有犯意聯絡及行為分擔，均應論以共同正犯。被告等未經
    許可排放含有害健康物質超過放流水標準之廢水，本質上係
    基於同一營業目的下繼續為之，屬行為之繼續，雖有二次被
    查獲之情形，仍應僅論以一罪。原審未予詳查，遽認被告乙
    ○○、甲○○之行為不構成犯罪，而諭知其二人無罪之判決
    ，不無可議之處；而原審所引用之最高法院67年度台非字第
    199號判決、83年度台上字第5415號判決【按原審判決係以
    判例引用，然該號判決，並未收錄於最高法院96年6月出版
    之最高法院判例要旨內】所敘之情節，與本件案情不相符合
    ，自難採為有利於被告之論據，附此敘明。檢察官上訴指摘
    原判決不當，為有理由，應由本院將原判決撤銷改判。爰審
    酌被告等犯罪之動機、目的、手段，被告甲○○係共同被告
    乙○○之員工，所犯情節較輕，及犯罪後態度等一切情狀，
    各量處如主文第二項、第三項所示之刑，並均諭知易科罰金
    之折算標準。末查被告甲○○未曾因故意犯罪受有期徒刑以
    上刑之宣告，有臺灣高等法院被告前案紀錄表在卷可稽，其
    經此次教訓，當知警惕守法，應無再犯之虞，本院認其所宣
    告之刑，以暫不執行為適當，爰依刑法第74條第1項第1款之
    規定，併予宣告緩刑三年，以啟自新。
據上論結，應依刑事訴訟法第369條第1項前段、第364條、第299
條第1項前段，水污染防治法第36條第1項，刑法第11條前段、第
28條、第31條第1項、第41條第1項前段、第74條第1項第1款，判
決判決如主文。
本案經檢察官丙○○到庭執行職務。
中    華    民    國    98    年    3     月    31    日
            刑事刑十一庭  審判長法  官  陳  朱  貴
                                法  官  何  志  通
                                法  官  郭  同  奇
以上正本證明與原本無異。
不得上訴。
                                書記官  康  孝  慈
中    華    民    國    98    年    4     月    1     日
附錄論罪科刑法條
水污染防治法第36條第1項：
事業無排放許可證或簡易排放許可文件，且其排放廢水所含之有
害健康物質超過放流水標準者，處負責人三年以下有期徒刑、拘
役或科或併科新臺幣二十萬元以上一百萬元以下罰金。


司法院資訊處製作；財團法人民間司法改革基金會備份。
